【裁判字號】    90,上訴,925
【裁判日期】    900704
【裁判案由】    違反公司法等
【裁判全文】
台灣高等法院刑事判決                              九十年度上訴字第九二五號
    上  訴  人  臺灣臺北地方法院檢察署檢察官
    被      告  丙○○
                丁○○
    共      同
    選任辯護人  許永昌  律師
                陳文元  律師
右上訴人因被告違反公司法等案件，不服臺灣臺北地方法院八十八年度訴字第七五五
號，中華民國九十年一月三十一日第一審判決（起訴案號：臺灣臺北地方法院檢察署
八十七年度偵字第一三三七八號），提起上訴，本院判決如左：
    主  文
上訴駁回。
    理  由
一、公訴意旨略以：被告丁○○係立法院財政委員會主任秘書和其弟丙○○二人係金
    佳發實業股份有公司（下稱金佳發公司）、祝賀食品股份有限公司（下稱祝賀公
    司）、林炘股份有限公司（下稱林炘公司）、北喬豐股份有限公司（下稱北喬豐
    公司）及傑豐傳播股份有限公司（下稱傑豐傳播公司）之實際負責人，而依據吾
    國法令，公司申請設立登記時應確實收足股東應繳之股款，不得以文件表明收足
    ，且年滿十五歲以上，六十歲以下之勞工，應以其雇主或所屬團體或所屬機構為
    投保單位，全部參加勞工保險為被保險人，據渠等卻於民國（下同）八十年至八
    十三年間基於犯意聯絡，陸續僅以申請文件表明收足股東股款，並以不實之銀行
    存款證明充作股款繳納證明文件，同時在辦理上揭公司登記時為免不依勞工保險
    條例規定辦理員工投保手續公司負責人所可能負擔之民事賠償責任，竟以非實際
    負責人之乙○○及陳林罔市充當上揭公司之負責人，向該管機關申辦公司登記，
    並於申辦北喬豐公司設立登記事項時，未徵得甲○○之同意，將甲○○載為公司
    董事，持向該管機關申請上揭公司設立登記，使公務員登載不實事項於有關公司
    變更登記事項卡上，有違公司資本充足原則及該管公文書對公司負責人及公司董
    事記載之公信力。因認被告二人違反公司法第九條第三項及刑法第二百十四條罪
    嫌云云。
二、按犯罪事實應依證據認定之，無證據不得推定其犯罪事實。又不能證明被告犯罪
    者，應諭知無罪之判決，刑事訴訟法第一百五十四條、第三百零一條第一項分別
    定有明文。又刑事訴訟上證明之資料，無論其為直接證據或間接證據，均須達於
    通常一般之人均不致於有所懷疑，而得確信其為真實之程度，始得據為有罪之認
    定，若其關於被告是否犯罪之證明未能達此程度，而有合理性懷疑之存在，致使
    無從形成有罪之確信，根據「罪證有疑，利於被告」之證據法則，即不得遽為不
    利被告之認定（最高法院七十六年度台上字第四九八六號判例意旨參照），其以
    情況證據（即間接證據）斷罪時，尤須基於該證據在直接關係上所可證明之他項
    情況事實，本乎推理作用足以確證被告有罪，方為合法，不得徒憑主觀上之推想
    ，將一般經驗上有利被告之其他合理情況逕予排除，此觀諸最高法院三十二年度
    上字第六七號判例意旨亦甚明確。
三、本件公訴人認被告丁○○、丙○○二人涉有右揭違反公司法以及使公務員登載不
    實之犯行，無非係以：甲○○及乙○○二人指訴、上揭公司之變更登記事項卡、
    臺灣板橋地方法院八十五年度易字第二六六八號刑事判決影本及台灣台北地方法
    院八十五年票字第四四七二號民事裁定影本、法務部調查局北區機動工作組調查
    之函文、勞工保險局函文各乙份為其論據。
四、訊據被告丁○○、丙○○二人均堅決否認違反公司法及使公務員登載不實之犯行
    。（一）被告丁○○於本院辯稱：伊任職公家機關，本身工作繁忙，並沒有在金
    佳發公司、祝賀公司、林炘公司、北喬豐公司、傑豐傳播公司工作，也不是股東
    、董事。伊對金佳發公司等幾家公司的事情完全不知情，也沒有參與該等公司的
    經營。伊弟丙○○所投資的公司伊並沒有插手及參與。伊是因在金佳發公司廠房
    隔鄰失火波及後，該公司資金調度困難，經伊母親陳林罔市要求伊當哥哥要幫弟
    弟丙○○找資金紓困，伊甚至因此而自有房屋遭連累拍賣。至於乙○○與伊弟弟
    是大學的同學，他們兩人一起設立公司，乙○○對伊等之指訴都是不實在的。且
    證人甲○○曾經到院作證表示他並不是幕後負責人等語。（二）被告丙○○則辯
    稱：甲○○與伊有合夥關係，並不是人頭負責人。伊是金佳發公司總經理，傑豐
    公司後來改名為北喬豐公司，伊是祝賀公司的負責人，林炘公司則與伊完全沒有
    關係。伊所知道的公司，公司股東都有確實交付股款，而公司人員也都有據實辦
    理勞工保險。陳林罔市是伊母親，因看伊經營公司不是很順利，所以才會出資支
    持伊並擔任伊公司的負責人。乙○○所訴不實在，林炘公司是由乙○○所發起設
    立的，與伊兄弟二人無關，而北喬豐公司則是由傑豐公司變更而來，甲○○與其
    配偶戊○○均是該公司的發起人，不可能會擔任公司的人頭負責人等語。又被告
    丁○○、丙○○二人於原審皆辯稱：金佳發公司均有按時為員工投保勞工保險，
    然因八十四年十一月間公司發生火災，員工始紛紛離職，而林炘公司係乙○○等
    七人於八十四年五月十日發起設立，且乙○○被選為董事暨董事長，乙○○並以
    「林炘股份有限公司籌備處」名義，至台北市第一信用合作社永吉分社開立帳戶
    ，嗣乙○○於八十五年九月九日辭去董事長乙職，由高夢龍繼任董事長，而被告
    二人自始並非林炘公司之發起人、股東，更非董事，詎今乙○○竟指被告二人為
    林炘公司實際負責人，實屬無稽；北喬豐公司係由傑豐公司更名而來，而甲○○
    原即傑豐公司之董事，其妻戊○○亦係傑豐公司之發起人之一，渠等若非傑豐公
    司之董事、發起人，又有何人可取得渠等之身份證件？且渠等係夫妻，豈有雙雙
    充當人頭之理，是甲○○調查時所指與常情有悖，實無足採等語。
五、經查：
（一）金佳發實業股份有限公司部分：該公司係於七十三年間，由許允雄、連介民、
      丙○○等人設立，並由許允雄擔任董事長，資本額新台幣（下同）三百二十萬
      元，經營有機化學原料及無機化學原料之製造及買賣等事業，金佳發公司設立
      當時，係由案外人許允雄以「金佳發股份有限公司籌備處」之名義，於七十三
      年五月十日向台灣中小企業銀行開立一六０七號活期存款帳戶，而存入該公司
      之股款現金三百二十萬元，後於七十九年股東改組由甲○○、彭新華、乙○○
      、林士豔、丙○○擔任董事，由甲○○擔任董事長，經營農產、畜產、海產加
      工品及各種冷凍調理食品等之買賣生意，八十年增資為一千二百萬元，係由甲○○以「金佳發實業股份有限公司」之名義，於八十年九月二十五日向臺灣省
      合作金庫五州支庫開立000000000000號活期存款帳戶，而存入該
      公司股款八百八十萬零五百元，八十三年三月增資為二千九百萬元，並提出甲○○以「金佳發實業股份有限公司」之名義，於八十三年四月八日於臺灣省合
      作金庫長安支庫0000000000000號活期存款帳戶，而存入該公司
      股款一千七百萬元，八十三年五月改由丙○○擔任董事長，八十四年一月初改
      由陳王罔市擔任董事長，八十四年二月份增資為三千一百萬元，並提出甲○○
      以「金佳發實業股份有限公司」之名義，於八十四年三月十日於臺灣省合作金
      庫長安支庫0000000000000號活期存款帳戶，而存入該公司股款
      三千一百萬元，八十五年二月改由吳甲木擔任董事長，此經臺北市政府建設局
      八十九年九月七日北市建商二字第八九三二七六０三號函檢送金佳發實業股份
      有限公司登記案卷二宗，經原審查證屬實（見原審卷第二九六頁）。且證人林
      青松即金佳發公司之董事證稱：「冠德與擎鉅公司轉投資時有繳，我是代表公
      司之法人，我本人並無繳股款」、「我是冠旗公司股東，董事長原來是我，後
      來變更為丙○○：：：後來轉投資於金佳發：：：另冠德公司是作財務規畫，
      當時我是投資股東，業務是丙○○負責，這些公司與丁○○無關：：：」等語
      （分別見八十七年偵字第一三三七八號卷第三十五頁、原審卷第一一七頁）；
      而證人甲○○亦證稱：「：：：那時一開始，我、丙○○、林青松、陳文章等
      人，我們投資錢，成立冠旗公司，但那時公司成立後，不知道要作何事，所以
      我就以冠旗公司的名義，把公司的錢撥到金佳發公司：：：」、「（問：在冠
      旗公司時，你出資多少？）二百萬元，丙○○出資多少，我也不知道，因為他
      們股最大」、「我不太清楚我代表公司簽過那些東西，我記得好像有土地租賃
      方面的事情」等語（見原審卷第三０八、第三０九頁、第三一二頁）；另證人
      許議濃於原審證稱：渠為所經營之津奇股份有限公司、津享有限公司之業務皆
      與甲○○接洽，丙○○經介紹才認識，至於丁○○則是該公司火災以後才認識
      （見原審卷第一九五頁反面）；證人蔡時達於原審稱：伊有拿資料於甲○○，
      伊太太（按即己○○）亦知道，都是和甲○○接洽（見原審卷第一九六頁正面
      、背面）；甲○○本身更於八十年二月四日代表金佳發公司，向苗栗縣竹南鎮
      農會承租坐落苗栗縣竹南鎮○○里○○街二十五號廠房，此有廠房租賃契約書
      影本附卷可稽（見原審卷第三十三頁至第三八頁），該租賃契約並經台灣新竹
      地方法院公證處公證（見原審卷第三九頁、第四０頁），此亦為甲○○於原審
      證實（見原審卷第三一二頁）。其後八十四金佳發公司因承租之廠房遭隔鄰失
      火波及，而與苗栗縣竹南鎮農會間有給付租金之訴訟，由擔任董事長之吳甲木
      為訴訟行為，亦有台灣苗栗地方法院八十七年度簡上字第二九號判決書影本可
      憑（見本院卷第一０八頁至第一二四頁）。綜上觀之，顯見甲○○有實際從事
      金佳發公司業務，並非單純人頭股東，金佳發公司歷次增資該公司之股東均有
      實際繳納股款，並非被告丁○○、丙○○二人虛設之公司，且亦無其他證據證
      明被告丁○○、丙○○二人違反公司法第九條第三項前段以及刑法第二百十四
      條使公務員登載不實之規定，此部分並不能徒憑告發人乙○○之指述，遽為不
      利被告之認定。
（二）林炘股份有限公司部分：該公司係於八十四年五月十日，由乙○○、邱聰榮、
      吳甲木、吳昭瑢、邱方怡、邱陳素雲、王麗燕等人設立，並由乙○○擔任董事
      長，資本額二千萬元，設立時先發行五百萬元，經營農產加工品（見八十五年
      度他字第一一七六號偵查卷第二十四頁公司執照影本），且設立當時，係由乙○○以「林炘股份有限公司籌備處乙○○」之名義，於八十四年五月十日向台
      北市第一信用合作社永吉分社一二一九五二號活期存款帳戶，而存入該公司之
      股款現金五百萬元，有保證責任台北市第一信用合作社永吉分社八十九年九月
      六日北市一信永字第一四號函檢送「林炘股份有限公司籌備處」該帳號之帳戶
      往來資料明細在卷為憑（見原審卷第三００頁至第三０二頁）。嗣乙○○於八
      十五年九月辭去董事長，八十六年十二月改選股東周永祥擔任董事長，此經原
      審調閱林炘股份有限公司登記資料查證屬實（見原審卷第一四四頁）；且證人
      張瑞雯即林炘公司之簽證會計師於原審證稱：「（問：對被告丙○○有無印象
      ？）沒有。」、「（問：當初在第一信用合作社的錢，是如何而來？）這些都
      是股東提供的，股東明細都是他們提供的。全部的資料，都是他們提供給我們
      的。只要在查核當天，錢進去就可以了：：：」等語（見原審卷第三一三頁）
      ，顯見被告丁○○、丙○○二人自始並非林炘公司之發起人、股東，更非董事
      ，公訴人僅以乙○○之指訴，遽指被告丁○○、丙○○犯有公司法第九條第三
      項及刑法第二百十四條使公務員登載不實之犯行，並不可採。
（三）祝賀食品股份有限公司部分：該公司係於八十年十月間由喬田食品企業有限公
  司（下稱喬田公司）更名及變更組織而來，而喬田公司係由邱聰榮、呂國星、
      邱美玉、邱陳美雲、邱方怡等人於八十年二月間設立，並由邱美玉擔任董事長
      ，資本額五十萬元，於八十年十月八日更名為祝賀食品股份有限公司，其董事
      長為張顯庭，董事為吳石定、范良會，監察人為呂國星，八十三年二月改由乙○○擔任董事長，此有經濟部中部辦公室於八十九年八月三十日以經八九中辦
      三管字第０九０八一一號書函檢送「祝賀食品股份有限公司」設立及更名、變
      更組織、增資等變更登記資料影本（見原審卷第二七三頁至第二九五頁），並
      有臺灣省政府建設廳於八十六年一月二十一日以八六建三管字第四八０四九０
      號函檢送該公司設立及變更資料影本附卷可參（見八十五年度他字第一一七六
      號偵查卷第七十一頁至第一三二頁）；且證人許議濃即津奇有限公司負責人證
      稱：「祝賀公司和我津奇經營有重疊性，後來邱聰榮才另成立祝賀公司」等語
      （見原審卷第一九六頁）。綜上觀之，顯見被告丁○○、丙○○二人並非祝賀
      公司之發起人、股東，更非董事，公訴人僅以乙○○之指訴，即認為被告犯有
      公司法第九條第三項及刑法第二百十四條使公務員登載不實之犯行，亦顯然無
      據。
（四）傑豐傳播股份有限公司、北喬豐股份有限公司部分：該傑豐傳播股份有限公司
      係於八十年十一月，由乙○○、丙○○、吳惠敏、林書正、甲○○、戊○○、
      林世華等人設立，並由乙○○擔任董事長，資本額五百萬元，經營廣告業務，
      且設立當時，係由乙○○以「傑豐傳播股份有限公司籌備處乙○○」之名義，
      於八十年十一月七日向臺灣省合作金庫五洲支庫０五一九七一號號活期存款帳
      戶，而存入該公司之股款現金五百萬元，嗣於八十三年更名為北喬豐股份有限
      公司，由乙○○繼續擔任董事長，此經臺北市政府建設局八十九年九月九日北
      市建商二字第八九三二七八一三號函檢送北喬豐公司登記案卷乙宗，經原審查
      證屬實（見原審卷第二九八頁），而證人戊○○即甲○○之配偶於原審證稱：
      「我記得有人來拿身分證，但我忘記是何人來拿，沒有拿印章給他。是我先生
      公司的人打電話來說，需要我的證件，我就給他。我先生回來後，我有問我先
      生，但我先生說他也不清楚。不是被告他們來拿的，也不是乙○○來拿的。」
      、「我想是我先生的公司，我想應該沒有事吧，我就沒有問。他來時，有說他
      是金佳發公司的人」等語（見原審卷第三二九頁）；戊○○於本院訊問時亦稱
      並不是被告二人向其拿身分證（見本院卷第八十六頁）；而證人許議濃於原審
      證稱：「八十一年和甲○○接洽『巧笛滿口香果汁』一個月基礎代工四十萬。
      乙○○在八十二年後接洽，簽約是和甲○○簽約，丙○○是經他們介紹後才認
      識，後來金佳發公司火燒後，丁○○出面，之前沒有」、「北喬豐、傑豐公司
      有往來，我都透過甲○○，我買東西錢付金佳發，因他們有開北喬豐的發票，
      剛開始是甲○○接洽」等語（見原審卷第一九五頁反面、第一九六頁）。由以
      上證人證言綜合觀之，可知甲○○應知其擔任傑豐公司之董事，並非如其偵查
      中所言並不知情，且再由以上資料及證人證言可知乙○○本身為北喬豐公司及
      傑豐公司之董事長，整個公司設立及變更過程皆由乙○○所為，此於偵查中並
      經台北市政府建設局函覆檢附之更名前後公司變更登記事項卡影本可憑（見八
      十五年度他字第一一七六號第一六七頁至第一七０頁）。公訴人僅以乙○○偵
      查中之指訴以及甲○○之證言，即認為被告丁○○、丙○○犯有公司法第九條
      第三項及刑法第二百十四條使公務員登載不實之犯行，顯然無據。
（五）再金佳發實業股份有限公司亦有按時替員工投保勞工保險，此從勞工保險局於
      八十八年八月十六日以保承字第一０一七三四八號函檢送關於公司員工蔡文財
      、張淑禎、劉俊光之投保資料可知（見原審卷第一二三頁至第一二六頁），且
      證人陳王罔市亦證稱其曾擔任為金佳發公司之董事長無訛（見原審卷第一一六
      頁背面）。是公訴人指訴被告因規避勞工保險條例規定辦理員工投保手續公司
      負責人所可能擔負之民事賠償責任，而以非實際負責人乙○○及陳王罔市充當
      公司之負責人，亦屬無據。
（六）又公訴人所指法務部調查局北部地區機動工作組八十六年七月二十四日（八六
      ）電字第一八一三號函敘丁○○有主持公司會議並作裁示，僅係依告發人乙○○之指訴為之，丁○○於原審及本院審理中一再辯稱因公司火災，受其母即陳
      王罔市要求幫忙善後，且如前述證人許議濃於原審證稱：渠為所經營之津奇股
      份有限公司、津享有限公司之業務皆與甲○○接洽，丙○○經介紹才認識，至
      於丁○○則是該公司火災以後才認識（見原審卷第一九五頁反面）；另證人戊○○於本院調查時亦稱：不知丁○○是公司股東（見本院卷第八九頁）；是告
      發人乙○○之指訴並無任何具體證據，並不足以作為不利於被告丁○○之證據
      。
六、綜上所述，被告丁○○、丙○○所辯無起訴書所指犯行，尚堪採信。此外復查無
    其他積極證據，足認被告丁○○、丙○○確有何上開違反公司法第九條第三項以
    及刑法第二百十四條之犯行，即不能證明被告丁○○、丙○○犯罪，揆諸首揭說
    明，自應為被告丁○○、丙○○無罪之諭知。
七、原判決以不能證明被告丙○○、丁○○犯罪而為無罪之諭知，並無不合，檢察官
    上訴意旨仍以：「本件犯罪事實，業據乙○○及甲○○指訴歷歷。而甲○○之妻
    戊○○證稱：我記得有人來拿身分證，但我忘記是誰來拿，沒有拿印章給他，是
    我先生公司的人打電話來，需要我的證件，我就給他，我先生回來後，我有問我
    先生，但我先生說他也不清楚云云。此經原審載明於判決書。準此，則本件確有
    冒用人頭情事無訛，容有再為斟酌之處」云云，指摘原判決不當，本院業已判斷
    詳為說明如上，則檢察官之上訴為無理由，應予駁回。
八、又檢察官移送併辦之部分（臺灣台北地方法院檢察署九十年度偵字第四七二六號
    、第四七二七號，內含同署八十八年度偵字第五五六０、六八一八號），即告訴
    人己○○告訴被告丙○○負責之冠旗國際開發股份有限公司虛列其在八十二年領
    取薪資十五萬六千元、八十四年領取薪資十六萬八千元部分，被告丙○○辯稱：
    不知其事，或可能係告訴人配偶蔡時達當時亦在公司任職，或係蔡時達所為等語
    。告訴人則稱其告訴目的在要蔡時達出面解決婚姻問題等語；而證人蔡時達於原
    審稱：伊有拿資料於甲○○，伊太太（按即己○○）亦知道，都是和甲○○接洽
    （見原審卷第一九六頁正面、背面），且告訴人提出之綜合所得稅核定通知書蔡
    時達亦同列有該公司所得、蔡時達亦任公司董事（見八十五年度他字第一一七六
    號卷第一五七頁至第一六六頁）。因本案起訴部分被告丙○○既為無罪之判決，
    與此部分即無裁判上一罪之關係，法院即不得審理，此部分應退回檢察官另行處
    理，原審予以敘明，亦無不合。
據上論斷，應依刑事訴訟法第三百六十八條，判決如主文。
本案經檢察官呂丁旺到庭執行職務。
中      華      民      國    九十      年      七      月      四      日
                                臺灣高等法院刑事第廿四庭
                                    審判長法  官  陳  貽  男
                                          法  官  陳  憲  裕
                                          法  官  王  炳  梁
右正本證明與原本無異。
檢察官如不服本判決應於收受送達後十日內向本院提出上訴書狀，其未述上訴之理由
者並得於提起上訴後十日內向本院補提理由書（均須按他造當事人之人數附繕本）。
被告不得上訴。
                                          書記官  潘  大  鵬
中    華    民    國    九十      年        七      月        六        日


司法院資訊處製作；財團法人民間司法改革基金會備份。
